【裁判字號】    98,交聲,1032
【裁判日期】    980401
【裁判案由】    聲明異議
【裁判全文】
臺灣臺中地方法院交通事件裁定            98年度交聲字第1032號
原處分機關  交通部公路總局臺中區監理所豐原監理站
受處分人    甲○○
上列受處分人因違反道路交通管理處罰條例案件，對於交通部公
路總局臺中區監理所豐原監理站於民國九十八年三月十日所為之
處分（原處分案號：豐監稽違字第裁六三－ＨＣ0000000
號裁決書）聲明異議，本院裁定如下：
    主  文
原處分關於罰鍰新臺幣肆萬伍仟元部分撤銷。
前項撤銷部分，甲○○不罰。
    理  由
一、原處分機關略以：異議人即受處分人（下稱受處分人）甲○
    ○於民國九十五年十月十六日凌晨三時十五分許，騎乘車牌
    號碼ＤＳＲ－三五二號輕型機車，行經台中縣豐原市○○○
    路與中陽路口處處，因酒後駕車，經豐原醫院抽血，血液中
    酒精濃度為２３６‧０３ＭＧ／ＤＬ，換算成呼氣酒精濃度
    為每公升一‧一八毫克，為台中縣警察局交通隊員警以受處
    分人違反道路交通管理處罰條例第三十五條第一項第一款之
    規定掣開中縣警交字第ＨＣ0000000號舉發違反道路
    交通管理事件通知單舉發違規，受處分人於期限內到案，本
    所遂於九十八年三月十日以豐監稽違字第裁六三－ＨＣ00
    00000號裁決書，裁處受處分人罰鍰新臺幣四萬五千元
    整（受處分人駕駛執照已執行吊扣）；逾期則依裁決書處罰
    主文規定裁處等語。
二、受處分人聲明異議意旨略以：本人酒後駕車違反公共安全案
    件已經由台灣台中地方法院檢察署檢察官以九十六年度偵字
    第二一九號為緩起訴處分確定，本人也依緩起訴處分之條件
    提供義務勞務一百二十小時，依據行政罰法第二十六條規定
    ，一事不二罰採行「先刑法後行政」原則，監理機關裁處本
    人罰鍰四萬五千元顯然裁決有誤，故請求撤銷原處分機關裁
    處之四萬五千元之罰鍰，爰聲明異議等語。
三、按汽車（包括機器腳踏車）駕駛人飲用酒類或其他類似物後
    其吐氣所含酒精濃度超過每公升○．二五毫克或血液中酒精
    濃度超過百分之○．○五以上者，不得駕車，道路交通安全
    規則第一百十四條第二款固定有明文。又汽車駕駛人，駕駛
    汽車經測試檢定有酒精濃度超過規定標準者，處新臺幣一萬
    五千元以上六萬元以下罰鍰，並當場移置保管該汽車及吊扣
    其駕駛執照一年；汽車駕駛人，有下列情形之一者，應接受
    道路交通安全講習：二、有第三十五條第一項規定之情形，
    道路交通管理處罰條例第三十五條第一項第一款、第二十四
    條第一項第二款亦有明定。次按一行為同時觸犯刑事法律及
    違反行政法上義務規定者，依刑事法律處罰之；但其行為應
    處以「其他種類行政罰」或得沒入之物而未經法院宣告沒收
    者，亦得裁處之；前項行為如經不起訴處分或為無罪、免訴
    、不受理、不付審理之裁判確定者，得依違反行政法上義務
    規定裁處之，行政罰法第二十六條定有明定，此乃一行為同
    時造成刑罰法律與行政秩序罰規定發生競合適用之關係時，
    基於「一事不二罰」之法理，經由立法程序確立應以刑罰優
    先為原則，避免行為人承受過度且重複之處罰。此觀該條立
    法理由明確揭示：「一行為同時觸犯刑事法律及違反行政法
    上義務規定時，由於刑罰與行政罰同屬對不法行為之制裁，
    而刑罰之懲罰作用較強，故依刑事法律處罰，即足資警惕時
    ，實無一事二罰再處行政罰之必要。且刑事法律處罰，由法
    院依法定程序為之，較符合正當法律程序，應予優先適用。
    但罰鍰以外之沒入或其他種類行政罰，因兼具維護公共秩序
    之作用，為達行政目的，行政機關仍得併予裁處，故為第一
    項但書規定。」，其理益明。是以前揭行政罰法中刑事法律
    處罰優先且不再處以行政秩序罰之目的，既係因為行為人已
    接受刑罰而足資警惕，且已發生懲罰之作用，即無使行為人
    陷於雙重處罰之不利益，則關於刑事法律處罰之範圍自應採
    取實質認定，凡刑事實體法或程序法中所規定客觀上剝奪行
    為人生命、自由、財產權利，主觀上亦因制裁之嚴厲性、痛
    苦性，其強度足以造成心理強制而間接達成矯正教化目的之
    處遇手段，皆應納入其中，而不以形式上符合刑法第三十二
    條至第三十四條所定主刑及從刑種類者為限，始與前揭法律
    規範之意旨相符。再按刑事訴訟法第二百五十三條之二規定
    ，檢察官為緩起訴處分，得命被告於一定期間內履行「向指
    定之公益團體、地方自治團體或社區提供四十小時以上二百
    四十小時以下之義務勞務」，此一命被告提供義務勞務的部
    分，應得被告之同意。檢察官課被告以上之負擔，由於此負
    擔雖非「刑罰」，但性質上可謂實質的制裁，且造成被告權
    利受限制的影響。則受處分人上開違反刑事法律禁止規範之
    犯罪事實既已明確，僅因檢察官採取緩起訴處分之替代性刑
    事處遇手段，未將該案逕行起訴或聲請簡易判決處刑，致其
    後適用之刑事訴訟程序有所區別，然就受處分人負有提供義
    務勞務予檢察官指定機構之義務觀察，其如未在上開指定期
    間內確實履行義務，依刑事訴訟法第二百五十三條之三第一
    項第三款之規定，受處分人將遭受撤銷緩起訴處分之不利益
    ；反之，倘其確實遵守並履行各項緩起訴條件，除非合於刑
    事訴訟法第二百六十條所定情形之一，否則受處分人即無再
    就同一案件遭受刑事訴追之虞。從而，受處分人已因上開緩
    起訴處分而剝奪其自由，主觀上前揭提供義務勞務亦具有強
    制性、懲罰性，雖經由緩起訴處分條件之履行使其免於遭檢
    察官發動起訴程序，惟仍具有替代刑罰之效果，廣義而言，
    應屬前揭所稱之「實質刑事法律處罰」，而有行政罰法第二
    十六條第一項「一事不二罰」規定之適用（臺灣高等法院臺
    中分院九十五年度交抗字第四七七號裁定同此結論，可資參
    照）。至於法務部九十五年五月二十五日法律字第○九五○
    七○○三九三號函雖謂：行政罰法第二十六條第二項所稱「
    不起訴處分」包括「緩起訴處分」在內等語，惟該項乃例外
    得裁處行政秩序罰之補充規定，參諸該條文係將「不起訴處
    分」、「無罪」、「免訴」、「不受理」、「不付審理」等
    不能證明刑事被告犯罪或未曾使其實際接受刑罰之情形逐一
    臚列，顯然與該條第一項所指發生處罰競合之前提要件尚有
    未合，故有第二項仍依違反行政法上義務規定裁處之必要。
    而緩起訴處分既非不能證明行為人之犯罪事實，且有提供義
    務勞務之實質處罰，自與上開行政罰法第二十六條第二項列
    舉之不起訴處分等情形迥然有別，仍無從遽為比擬而為相同
    之處置。如若不然，則刑事被告如經法院循審判程序判處罰
    金或得以易科罰金之拘役或有期徒刑，均得以援用行政罰法
    第二十六條第一項之規定，免於處以行政秩序罰之雙重不利
    益；至於藉由緩起訴處分而節省司法資源者，在基於實質懲
    罰目的而其自由權遭受剝奪之餘，反而仍需繳納一定金額之
    行政罰鍰，其結果勢必降低刑事被告接受緩起訴處分之意願
    ，而反噬緩起訴處分替代繁複刑事審判程序之制度性機能。
    準此以言，行政罰法第二十六條第二項既未將緩起訴處分列
    舉其中，本於「例外規定從嚴解釋」之法理及前揭說明，自
    不能將條文中「不起訴處分」之範圍，擴及於性質顯不相同
    之「緩起訴處分」。
四、本件受處分人甲○○於九十五年十月十六日凌晨三時十五分
    許，騎乘車牌號碼ＤＳＲ－三五二號輕型機車，行經台中縣
    豐原市○○○路與中陽路口處，因酒後駕車肇事倒地經送往
    衛生署豐原醫院急救，抽血檢測其血液酒精濃度，其血液中
    酒精濃度為２３６‧０３ＭＧ／ＤＬ，換算成呼氣酒精濃度
    為每公升一‧一八毫克，為台中縣警察局交通隊員警依道路
    交通管理處罰條例第三十五條第一項第一款規定掣開中縣警
    交字第ＨＣ0000000號舉發違反道路交通管理事件通
    知單，原處分機關並於九十八年三月十日依道路交通管理處
    罰條例第三十五條第一項第一款規定，以豐監稽違字第裁六
    三－ＨＣ0000000號裁決書，裁處受處分人罰鍰新臺
    幣四萬五千元  整（受處分人駕駛執照已執行吊扣）；逾期
    則依裁決書主文規定處罰。然查：本件受處分人因上開行為
    經臺灣臺中地方法院檢察署檢察官以九十六年度偵字第二一
    九號為緩起訴處分，其緩起訴期間為二年，受處分人並向指
    定之公益團體、地方自治團體或社區提供一百二十小時之義
    務勞務及完成法治教育一場，嗣該緩起訴處分期滿未經撤銷
    而實質確定，原處分機關再於九十八年三月十日依道路交通
    管理處罰條例第三十五條第一項第一款規定，以豐監稽違字
    第裁六三－ＨＣ0000000號裁決書，裁處受處分人應
    繳納罰鍰四萬五千元（受處分人之駕駛執照已執行吊扣）等
    事實，有上開舉發違反道路交通管理事件通知單、原處分機
    關豐監稽違字第裁六三－ＨＣ0000000號裁決書，臺
    灣臺中地方法院檢察署檢察官九十六年偵字第二一九號緩起
    訴處分書、臺灣高等法院台中分院檢察署九十六年度上職議
    字第一四一二號處分書及緩起訴處分義務勞務執行手冊影本
    （載明被告自九十六年五月八日起至九十六年七月三日止，
    累積時數滿一百二十小時之義務勞務）各一份在卷可稽。可
    見受處分人上開遭裁決罰鍰四萬五千元行政罰之酒後駕車行
    為係在行政罰法生效施行後，自應適用上開行政罰法之規定
    。基此，受處分人上述酒後駕車之違規情事，其違反行政法
    上義務而受罰鍰四萬五千元，依行政罰法第二十六條第一項
    前段規定，即應依刑事法律處罰之，不再援依上揭道路交通
    管理處罰條例等規定裁罰之。至於原處分執行吊扣受處分人
    駕駛執照部分，則係預防將來再犯危險之管制罰，而有別於
    前揭針對已發生違規事實科處罰鍰之行政秩序罰，屬行政罰
    法第二十六條第一項但書所稱之「其他種類行政罰」。則本
    件受處分人確有上述酒後駕車之違規事實，就此違反行政秩
    序規定之部分，依前揭規定，原處分機關自不得就該同一違
    規事實再處以「罰鍰」，然仍應科處罰鍰以外之行政罰（即
    吊扣證照）。是原處分機關依道路交通管理處罰條例第三十
    五條第一項第一款規定執行吊扣受處分人之駕駛執照，應無
    不合。
五、綜上所述，原處分機關以受處分人酒後駕車之行為，依道路
    交通管理處罰條例第三十五條第一項第一款規定，裁處受處
    分人罰鍰四萬五千元之處分為不當，此部份應予撤銷，並諭
    知受處分人不罰。
六、據上論斷，應依道路交通管理處罰條例第八十七條第二項，
    道路交通案件處理辦法第第二十條前段，裁定如主文。
中    華    民    國    98    年    4    月    1    日
                            交通法庭  法  官  郭德進
以上正本證明與原本無異。
如不服本裁定應於送達後五日內向本院提出抗告狀。
                                      書記官  陳惠玲
中    華    民    國    98    年    4    月    1    日


司法院資訊處製作；財團法人民間司法改革基金會備份。
